臺灣橋頭地方法院民事判決
110年度訴字第870號
原      告
即反訴被告  廖柏安  

訴訟代理人  胡仁達律師
            吳珮瑜律師
被      告
即反訴原告  戴宏燁  

訴訟代理人  謝勝合律師
            岳忠樺律師
            梁馨云律師
上列當事人間確認本票債權不存在等事件，本院於民國111年4月
20日言詞辯論終結，判決如下：
    主      文
確認被告持有原告簽發如附表所示之本票票據請求權及利息請求
權均不存在。
被告不得持本院一一○年度司票字第五四六號本票裁定為執行名
義對原告聲請強制執行。
原告其餘之訴駁回。
本訴訴訟費用由被告負擔。
反訴被告應給付反訴原告新臺幣肆拾伍萬元，及自民國一一一年
一月三日起至清償日止按週年利率百分之五計算之利息。
反訴原告其餘之訴駁回。
反訴訴訟費用由反訴原告負擔五分之一，餘由反訴被告負擔。
本判決反訴原告勝訴部分得假執行，但反訴被告如以新臺幣肆拾
伍萬元為反訴原告供擔保後，得免為假執行。
反訴原告其餘假執行之聲請駁回。
    事實及理由
甲、程序事項：
一、按訴狀送達後，原告不得將原訴變更或追加他訴，但經被告
    同意者，不在此限，民事訴訟法第255條第1項第1款定有明
    文。本件原告原起訴聲明：㈠確認被告持有原告簽發之如附
    表編號1所示本票（下稱系爭本票1）票據債權及自民國110
    年7月6日起至清償日止，按年息6％計算利息債權不存在；㈡
    確認被告持有原告簽發如附表所示之3紙本票（下合稱系爭
    本票）票據請求權不存在；㈢被告不得持本院110年度司票字
    第546 號裁定（下稱系爭本票裁定）及其債權憑證為執行名
    義，對原告聲請強制執行。嗣經原告於111年1月12日具狀將
    訴之聲明第2項變更為：確認被告持有原告簽發之系爭本票
    票據請求權及利息請求權均不存在。另於本院111年4月20日
    言詞辯論時，將訴之聲明第3項變更為：被告不得持系爭本
    票裁定為執行名義，對原告聲請強制執行，核屬訴之變更，
    惟均為被告所同意（見本院卷第60頁、第160頁），揆諸首
    揭規定，應屬合法，自應准許，合先敘明。
二、次按被告於言詞辯論終結前，得在本訴繫屬之法院，對於原
    告及就訴訟標的必須合一確定之人提起反訴；反訴之標的，
    如專屬他法院管轄，或與本訴之標的及其防禦方法不相牽連
    者，不得提起。反訴，非與本訴得行同種之訴訟程序者，不
    得提起。當事人意圖延滯訴訟而提起反訴者，法院得駁回之
    ，民事訴訟法第259條、第260條分別定有明文。又該條項所
    稱之「相牽連」者，係指反訴之標的與本訴之標的間，或反
    訴之標的與防禦方法間，兩者在法律上或事實上關係密切，
    審判資料有共通性或牽連性者而言。舉凡本訴標的法律關係
    或作為防禦方法所主張之法律關係，與反訴標的之法律關係
    同一，或當事人兩造所主張之權利，由同一法律關係發生，
    或本訴標的之法律關係發生之原因，與反訴標的之法律關係
    發生之原因，其主要部分相同，均可認為兩者間有牽連關係
    （最高法院91年度台抗字第440號民事裁定參照）。本件原
    告就系爭本票之票據債權及請求權是否存在，及被告得否執
    系爭本票裁定對原告聲請強制執行提起訴訟，反訴被告則反
    訴主張依系爭本票原因關係之兩造間消費借貸關係，請求被
    告清償借款。經核反訴標的與本訴之防禦方法均係基於系爭
    本票簽發過程此一攻擊防禦方法而生，故原告本訴與被告反
    訴所主張之法律關係有牽連關係甚明，被告提起反訴自屬合
    法，應予准許。
乙、實體事項：
壹、兩造陳述要旨：
一、本訴部分：
　㈠原告主張：
    原告因訴外人蘇威豪欲向被告借款而簽立系爭本票，系爭本
    票1為原告簽發予被告，兩造間為系爭本票1之直接前後手，
    原告自得以系爭本票1之原因關係為抗辯。原告乃因蘇威豪
    向被告借款而簽立系爭本票1，因蘇威豪遲遲未為還款，原
    告為免名下財產遭執行，而於日前已先行將該筆借款新臺幣
    （下同）10萬元全數清償完畢，則被告原享有系爭本票1之
    債權，自因清償而消滅。再者，系爭本票之發票日分別為10
    5年7月17日、105年11月4日及106年2月6日，且均未記載到
    期日，應視為見票即付，故票據請求權之消滅時效期間，均
    應自發票日起算3年，則若被告分別於108年7月16日、108年
    11月3日及109年2月6日前不為票據權利之行使，其所享有之
    本票票款請求權即因罹於時效而消滅。被告直至110年5月間
    始持系爭本票為本票裁定之請求，已逾前述消滅時效期間，
    原告自得為時效抗辯，應認被告所享有系爭本票之票據請求
    權均因消滅時效完成而歸於消滅，被告自亦不得持系爭本票
    裁定對原告聲請強制執行等語，並聲明：⒈確認被告持有原
    告簽發系爭本票1票據債權，及自110年7月6日起至清償日止
    ，按年息6％計算利息債權不存在；⒉確認被告持有原告簽發
    之系爭本票票據請求權及利息請求權均不存在；⒊被告不得
    持系爭本票裁定為執行名義，對原告聲請強制執行。
  ㈡被告則以：
　　本件借款關係之當事人為兩造，並非訴外人蘇威豪，被告係
    借款予原告，原告方簽立系爭本票，被告已持系爭本票向本
    院聲請就票載金額全部准予強制執行，並經系爭本票裁定准
    許，但被告尚未聲請強制執行，原告並無確認利益，不得提
    起本件確認訴訟。其次，原告共計向被告借款65萬元，原告
    確實已清償其中10萬元，但被告聲請本票裁定之系爭本票，
    原告則尚未清償。故原告請求確認被告持有原告簽發系爭本
    票1之票據債權及自110年7月6日起至清償日止，按年息6％計
    算利息債權不存在，並無理由。復以，系爭本票票款請求權
    雖因罹於時效而消滅，但消滅時效完成，僅債務人取得拒絕
    履行之抗辯權，得執以拒絕給付而已，其原有之法律關係並
    不因而消滅，票據債權並未消滅，且借款債權時效為15年，
    亦未罹於時效。綜上，系爭本票票款請求權雖因罹於時效而
    消滅，票款債權並未消滅，且借款債權並未罹於時效，被告
    仍得依借款債權，請求原告返還借款55萬元等語資為抗辯，
    並聲明：原告之訴駁回。
二、反訴部分：
　㈠反訴原告即被告（下稱被告）主張：　　
　　反訴被告即原告（下稱原告）向被告借款65萬元，僅清償其
    中10萬元，其餘部分並未清償，而被告得請求之利息之起算
    點應以聲請本票裁定之110年5月5日起算，至遲亦得以聲請
    本票裁定狀繕本送達原告時，發生催告之效果，再經1個月
    相當期限，應認催告已經屆期，原告應自翌日起負遲延責任
    ，爰依消費借貸之法律關係請求原告清償等語，並聲明：⒈
    原告應給付被告55萬元，及自110年5月5日起至清償日止，
    按週年利率5％計算之利息；⒉願供擔保請准宣告假執行。
　㈡原告則以：
　　系爭本票擔保之借款係由蘇威豪向被告借用，且原告亦未自
    被告收得任何款項，兩造間自未成立消費借貸關係，被告應
    無從請求原告清償借款等語資為抗辯，並聲明：⒈被告之訴
    駁回；⒉如受不利判決，願供擔保請准宣告免為假執行。
貳、本件經法官會同兩造整理爭點，結果如下：
一、不爭執事項（本院採為判決之基礎）：
  ㈠如附表所示之本票均為原告所簽發並交付被告，後經被告於1
    10年5月5日持該等本票聲請本票裁定，經本院以系爭本票裁
    定准許。
  ㈡被證1所示之借據均為原告所簽立。
  ㈢原告曾向被告給付10萬元（清償之債務為何兩造有爭執）。
二、爭執事項：
  ㈠本訴部分
  ⒈原告提起本件確認訴訟有無確認利益？
  ⒉系爭本票1是否業經原告清償完畢？
  ⒊被告是否不得持系爭本票裁定為執行名義，對原告聲請強制
    執行？
  ㈡反訴部分：
　　不爭執事項㈠之本票是否用於擔保原告向被告所為借款？被
    告請求原告清償借款55萬元及遲延利息有無理由？　　
參、得心證之理由：
一、本訴部分：
　㈠按確認法律關係之訴，非原告有即受確認判決之法律上利益
    者，不得提起之；確認證書真偽或為法律關係基礎事實存否
    之訴，亦同，民事訴訟法第247條第1項定有明文；又所謂即
    受確認判決之法律上利益，係指法律關係之存在與否不明確
    ，原告主觀上認為其在法律上之地位有不妥之狀態存在，且
    此種不妥之狀態，能以確認判決將之除去者而言（最高法院
    52年台上字第1240號判決參照）。本件原告主張被告就系爭
    本票之票據請求權均因罹於請求權時效而消滅部分，雖為被
    告所不爭執，惟被告既已聲請而持有系爭本票裁定，已處於
    隨時得聲請強制執行之狀態，原告之財產是否可能遭被告聲
    請強制執行即處於不安定之狀態，而此不安定狀態可透過本
    件原告第一、二項聲明之確認判決除去之，揆諸前揭規定及
    說明，應認原告提起本件確認之訴，仍有即受確認判決之法
    律上利益，原告提起本件確認之訴，自應准許，合先敘明。
  ㈡系爭本票1未經原告清償完畢，原告請求確認系爭本票1票據
    債權及自110年7月6日起之利息債權不存在，為無理由：
　⒈按當事人主張有利於己之事實者，就其事實有舉證之責任，
    民事訴訟法第277條定有明文。本件系爭本票1為原告所簽發
    乙節，為兩造所不爭執，堪認原告就系爭本票1應負有票據
    債務。而原告主張系爭本票1業經其清償完畢此一權利消滅
    事實，既為被告所否認，自應由原告就票據債務因清償而消
    滅之事實舉證加以證明，於本院審認兩造提出之事證後，事
    實如仍陷於真偽不明時，舉證不足之不利益亦應由原告承擔
    ，亦屬當然。
　⒉原告就此雖聲請傳訊證人莊鴻信為證，欲證明莊鴻信曾陪同
    原告前往清償系爭本票1之款項，惟莊鴻信於本院審理中到
    庭證稱：我沒有陪同原告處理過本件借款，也不知道借款金
    額或有無開立擔保等語（見本院卷第107頁），自難佐證原
    告是否業已清償系爭本票1之款項。此外，原告復未能提出
    其他事證證明已就系爭本票1之款項為清償，揆諸前開說明
    ，該舉證不足之不利益即應由原告承擔，而應認系爭本票1
    之款項尚未經清償完畢。則原告以系爭本票1業經清償完畢
    為由，請求確認被告持有系爭本票1票據債權及自110年7月6
    日起至清償日止，按年息6％計算利息債權不存在，應無理由
    。
　㈢系爭本票之票據請求權及利息請求權均已罹於請求權時效，
    被告應不得持系爭本票裁定聲請強制執行：
　⒈按票據上之權利，對匯票承兌人及本票發票人，自到期日起
    算；見票即付之本票，自發票日起算；三年間不行使，因時
    效而消滅。對支票發票人自發票日起算，一年間不行使，因
    時效而消滅，票據法第22條定有明文。本件系爭本票均未記
    載到期日，依票據法第120條第2項規定，視為見票即付，而
    系爭本票之發票日分別為105年7月17日、同年11月4日、106
    年2月6日，迄至被告聲請系爭本票裁定之110年5月5日，均
    早逾3年之請求權時效，且被告亦自承對於系爭本票均已罹
    於請求權時效並不爭執（見本院卷第36頁），堪認系爭本票
    票據請求權確已罹於請求權時效，復經原告為時效抗辯，應
    認系爭本票票載金額之請求權已因罹於時效而消滅，且依民
    法第146條規定，其效力應及於為從權利之利息請求權，故
    利息請求權應亦同歸於消滅，則原告請求確認系爭本票票載
    金額及利息之票據請求權均不存在，應屬有據。
　⒉且系爭本票之票據債權及利息請求權既已不存在，被告所持
    系爭本票裁定執行名義之執行力，即可確定其不存在，但被
    告仍持有上開執行名義，原告之財產仍有遭被告聲請強制執
    行之危險，故原告請求被告不得持系爭本票裁定為執行名義
    對原告聲請強制執行，亦屬有據。被告雖辯稱系爭本票票據
    債權並未消滅，且借款債權並未罹於時效，被告仍得依借款
    債權請求被告返還款項云云，然系爭本票之票據債權雖未消
    滅，但其請求權業已因時效抗辯而消滅，原告自得拒絕給付
    ，被告即無從持系爭本票裁定向原告聲請強制執行，至被告
    是否得另依消費借貸關係向原告請求，則屬另一問題，並不
    影響被告得否持系爭本票裁定聲請強制執行之認定，被告此
    部分辯解，實有誤會。
　㈣綜上所述，系爭本票1之票據債權並未因清償而消滅，惟系爭
    本票之票據債權及利息債權請求權則因罹於時效而消滅，是
    原告本件請求，僅於請求確認被告持有原告簽發之系爭本票
    票據請求權及利息請求權均不存在，及請求被告不得持系爭
    本票裁定為執行名義，對原告聲請強制執行之範圍內，為有
    理由，應予准許，逾此部分之請求，則無理由，應予駁回。
二、反訴部分：
  ㈠按稱消費借貸者，於當事人間必本於借貸之意思合致，而有
    移轉金錢或其他代替物之所有權於他方之行為，始得當之。
    倘當事人主張與他方有消費借貸關係存在者，自應就該借貸
    意思互相表示合致及借款業已交付之事實，均負舉證之責任
    （最高法院98年度台上字第1045號判決意旨參照）。本件被
    告主張兩造間有消費借貸關係存在及有交付借款之事實，既
    為原告所否認，自應由被告就此權利發生事實舉證以實其說
    ，如經本院審認兩造提出之證據後，事實仍陷於真偽不明時
    ，該舉證不足之不利益，亦應由被告承擔，方符舉證責任分
    配之法則。
　㈡被告就兩造間有消費借貸關係存在部分，業據被告提出原告
    簽立之借據2紙為證（見審訴卷第73至75頁），該等借據均
    為原告所簽立，並記載係由原告向被告之借款，原告復有簽
    立借據所載票號之本票交付被告，堪信被告主張兩造間有消
    費借貸關係存在，並非全然無憑。且依被告提出而原告不爭
    執形式上真正之兩造間通話錄音譯文（見本院卷第83至92頁
    ），被告確有向原告提及「當初就說好就是我就是對你（按
    指原告），我不要對其他人」等語，原告亦未就此加以反駁
    ，再佐以證人即原告聲請傳訊之友人莊鴻信於本院審理中證
    稱：我只知道這個借款是原告替蘇威豪借款，蘇威豪沒有錢
    ，但是蘇威豪要周轉或是做生意，所以請原告跟被告借錢，
    簽名是簽原告的名字等語（見本院卷第107至108頁），堪信
    本件所借款項需用之人雖為訴外人蘇威豪，但兩造間當時應
    係約定以原告之名義向被告借款，始會以原告之名義簽立借
    據及本票，消費借貸關係仍應存在於兩造間，而非蘇威豪與
    被告間，堪以認定。
　㈢至證人莊鴻信雖另證稱：向被告借款的人是蘇威豪等語（見
    本院卷第108頁），惟莊鴻信就如借款之人為蘇威豪，何以
    需簽原告的名字等質疑，並無法解釋，且亦證稱：關於借款
    的過程，都是聽原告說的，對於借款金額、有無開立擔保及
    原告與蘇威豪間如何約定均不清楚等語（見本院卷第107至1
    08頁），更可知其證稱借款之人為蘇威豪，係其主觀上因需
    用款項之人為蘇威豪所生之認知，與兩造間之實際約定無關
    ，自不能以證人上開證詞為有利原告之認定，仍應認消費借
    貸關係係存在於兩造之間。
　㈣又依上開事證，雖足以認定兩造間確有消費借貸關係存在，
    然就實際借款之金額，仍應以被告實際交付之數額為準，且
    仍應由被告就此加以舉證。就實際交付之借款數額部分，原
    告陳稱全部款項均未交付原告，僅交付35萬元給蘇威豪等語
    （見本院卷第161頁），該等款項雖係交付蘇威豪，但因原
    告本係因蘇威豪需用款項始替蘇威豪向被告借款，故兩造間
    約定將款項逕行交付蘇威豪，自符合本件借款之目的，是本
    件借款縱未直接交付原告，然該等款項既係因兩造間之約定
    而由被告逕行交付蘇威豪，仍屬依原告之指示而交付款項，
    自應生交付款項之效力，故就被告已交付35萬元借款部分，
    依原告之自認，應已堪認定。另依前述兩造間之通話錄音譯
    文，被告有向原告及提欠款之數額為45萬元，原告就此亦未
    加以否認或爭執（見本院卷第83頁），應足徵被告交付之款
    項數額應至少為45萬元，另被告雖自承原告就105年1月17日
    所為借款20萬元，業已清償其中10萬元（見本院卷第188頁
    ），惟原告則陳稱本件有清償之時間為前開通話錄音前1年
    （見本院卷第161頁），於前述對話錄音時提及之金額，應
    為已扣除該款項之金額，是被告實際交付之借款數額，加計
    該被告自承已清償之數額後，應為55萬元，應堪認定。被告
    雖主張實際交付之款項應為65萬元，惟就差額之10萬元部分
    ，被告自承均係以現金交付，並無其他證據可以提出，而系
    爭本票及被告提出之借據，均無原告是否已收得款項記載，
    亦無從佐證原告或蘇威豪是否確已實際收受該款項，即難為
    有利被告之認定，應認被告實際交付之借款僅為前述得認定
    之55萬元，其餘部分即因被告未能證明有實際交付借款，自
    未能成立消費借貸關係。從而，被告依消費借貸關係得請求
    原告清償之款項，扣除被告自承已清償之10萬元後，應僅得
    請求45萬元。
　㈤又按借用人應於約定期限內，返還與借用物種類、品質、數
    量相同之物。未定返還期限者，借用人得隨時返還，貸與人
    亦得定一個月以上之相當期限，催告返還，民法第478條定
    有明文。又其經債權人起訴而送達訴狀，或依督促程序送達
    支付命令，或為其他相類之行為者，與催告有同一之效力，
    同法第229條第2項後段亦有明定。再者，所謂貸與人得定一
    個月以上之相當期限催告返還，非謂貸與人之催告必須定有
    期限，祇須貸與人有催告之事實，而催告後已逾一個月以上
    相當期限者，即認借用人有返還借用物之義務（最高法院73
    年台抗字第413號裁判意旨參照）。本件兩造間之消費借貸
    關係，依被告提出之借據雖有依週年利率5％計算利息之約定
    ，惟並未約定清償期，依上開規定，自應於催告後逾1個月
    原告始負遲延責任。被告雖主張應以110年5月5日聲請系爭
    本票裁定時生催告效力云云，惟被告聲請系爭本票裁定，應
    僅就系爭本票之票據債務為催告，並不當然及於兩造間之消
    費借貸債務，自不能以聲請系爭本票裁定之時發生催告效力
    ，僅得以反訴狀繕本送達原告之110年12月2日（見本院卷第
    29頁）發生催告效力，故原告應於反訴狀繕本送達被告1個
    月後之翌日即111年1月3日始負遲延責任，被告請求原告給
    付遲延利息，應於自111年1月3日起至清償日止，按週年利
    率5％計算之範圍內，始為有據。
　㈥綜上所述，兩造間雖有消費借貸關係存在，惟被告並未證明
    實際交付之借款數額超過55萬元，且其中10萬元業已清償，
    自僅得就剩餘之45萬元請求原告清償。從而，被告依消費借
    貸之法律關係請求原告清償，於請求原告給付45萬元，及自
    111年1月3日起至清償日止按週年利率5％計算利息之範圍內
    ，為有理由，應予准許，逾此部分之請求，則無理由，應予
    駁回。　
  ㈦被告反訴勝訴部分，為所命給付未逾50萬元之之判決，爰依
    民事訴訟法第389條第1項第5款規定，就被告勝訴部分依職
    權宣告假執行。而原告陳明願供擔保請准宣告免為假執行，
    就被告勝訴部分經核亦無不合，爰依同法第392條第2項規定
    ，酌定相當擔保金額准許之。至被告敗訴部分，其假執行之
    聲請即失所附麗，應予駁回。
三、本件事證已臻明確，兩造其餘攻擊防禦方法及所提之證據，
    經審酌後於本件判決結果無影響，爰不逐一論述，附此敘明
    。
丙、訴訟費用負擔之依據：民事訴訟法第79條。
中　　華　　民　　國　　111 　年　　5 　　月　　11　　日
                  民事第二庭  法  官  蕭承信
以上正本係照原本作成。
如對本判決上訴，須於判決送達後20日內向本院提出上訴狀。如
委任律師提起上訴者，應一併繳納上訴審裁判費。
中　　華　　民　　國　　111 　年　　5 　　月　　11　　日
                              書記官  林慧雯 
　　　　　　　　
附表：
編號 發票日 票面金額 票據號碼  1 105年7月17日 100,000元 457162  2 105年11月4日 250,000元 457165  3 106年2月6日 200,000元 455607